臺灣臺北地方法院民事判決　　　93度訴字第3181號
原　　　告　乙○○○
訴訟代理人　林于樁律師
訴訟代理人　林明正律師
複代理人　　黃育勳律師
輔　佐　人　李蕙菁
　　　　　　李彥德
被　　　告　國眾電腦股份有限公司
法定代理人　甲○○
訴訟代理人　丁○○
當事人間請求損害賠償事件，本院於民國94年1月25日言詞辯論
終結，判決如下：
    主  文
原告之訴及其假執行之聲請均駁回。
訴訟費用由原告負擔。
    事實及理由
一、原告起訴主張：原告與被告間並無任何債權債務關係，詎被
    告竟以原告與訴外人丙○○共同盜賣被告價值新台幣（下同
    ）10,117,829元之財產為由，向臺灣桃園地方法院（下稱桃
    園地院）聲請就原告財產在3,000,000元範圍內予以假扣押
    ，並於上開法院以92年度裁全字第4246號民事裁定准許假扣
    押後，自始不當聲請台灣桃園地方法院將原告所有門牌號碼
    桃園縣龍潭鄉○○村○○路三三七巷三號、一號建物及其坐
    落基地、郵局存款及置於高橋證券股份有限公司龍潭分公司
    （下稱高橋證券公司）之股票以該院92年度執全字第1935號
    予以查封。茲因原告確無被告聲請假扣押之事由，遂向前開
    法院請求命被告於一定期限內起訴，嗣經該法院以92年度聲
    字第990號民事裁定命被告於一定期限內起訴後，因被告並
    未提起假扣押本案訴訟，原告乃再為聲請撤銷假扣押，並蒙
    該法院以93年度全聲字第121號民事裁定撤銷前開假扣押裁
    定確定在案，因被告聲請查封之前揭置於高橋證券公司之上
    市股票，查封期間股價短少65,000元，另查封前揭不動產，
    係由原告開設「誠德商行」，自92年10月22日查封時起迄93
    年5月31日撤銷假扣押止，共7個月，銷售業積每月短少
    30,000元，受有營業損失210,000元，又被告導引執行人員
    到原告住所執行假扣押，使原告顏面盡失，名譽受有損害，
    被告自應道歉並賠償原告精神上之損害賠償1,200,000元，
    爰依民事訴訟法第531條第1項、民法第184條第1項前段同條
    第2項前段、同法第195條第1項之規定，請求被告賠償及回
    復名譽等語。並聲明：(一)被告應給付原告1,475,000元及自
    起訴狀繕本送達之翌日起至清償日止，按年利率5%計算之利
    息。(二)被告應將附件所示之道歉啟事蓋用經濟部商業司於93
    年8月20日經授商字第09301154060號核准變更登記之「股份
    有限公司變更登記表」中公司大小章後，黏貼於建物門牌為
    桃園縣龍潭鄉○○村○○路三三七巷三號之牆壁。(三)原告願
    供擔保請准宣告假執行。
二、被告則以：緣訴外人丙○○於88年至92年間涉嫌盜賣被告之
    財產達10,107,829元，經調查發現訴外人丙○○並無任何財
    產可供查封，被告遂懷疑其已脫產並將贓款轉入親屬帳戶，
    經被告查閱成品交運單後，發現有數筆可疑交運紀錄係將貨
    物交運予原告即訴外人丙○○岳母所經營之誠德商行及訴外
    人李彥德、李彥輝（二人為原告之子），並經簽收。嗣丙○
    ○自行承認其利用原告之住所作為贓物轉運站。被告基於上
    述事實遂產生合理之懷疑，認為前述贓款可能流入原告帳戶
    ，被告恐原告再行脫產，旋依法定程序向台灣桃園地方法院
    聲請假扣押裁定並經以該院以92年度裁全字第4246號裁定准
    予假扣押，被告即以此裁定，向該院聲請假扣押之強制執行
    （案號為92年度執全字第1935號）。又被告違反法院限期起
    訴之裁定，僅生原告得聲請命假扣押之法院撤銷假扣押裁定
    ，非謂一旦違反限期起訴之裁定則必負法律上之損害賠償責
    任，且被告於法院命限期起訴期間內即積極與原告等人商議
    後續和解事宜，原告並於92年12月1日（限期起訴期間內）
    簽立切結書，使被告採信原告確與丙○○無共犯關係，遂於
    同年12月2日法院命限期起訴之期間內聲請撤回假扣押裁定
    及其強制執行，被告為保障債權，恐假扣押之債務人即原告
    脫產，並依法定方式進行假扣押之程序，實無不法；至民事
    訴訟法第531條所謂「假扣押裁定因自始不當而撤銷者」，
    應限縮解釋為「僅於債權人之請求為不正當」者而言，且被
    告係依法行使權利，並未故意或過失不法侵害原告權利，更
    非故意以背於善良風俗之方法，加損害於原告；另所謂保護
    他人之法律，係指任何以保護個人或特定範圍之人為目的之
    公私法規，按最高法院七十七年度台上字第一五八二號判決
    ，言明保護他人之法律係指一般防止危害他人權益或禁止侵
    害他人權益之法律，民事訴訟法第529條第1項限期起訴之規
    定，尚非本條項所稱保護他人之法律；又被告為保全債權，
    聲請假扣押原告之財產，既係依法律規定為之，應無不法侵
    害原告之名譽、信用等人格權可言；且原告所經營之誠德商
    行係位於桃園縣龍潭鄉九龍村之巷內，被告之法務人員導引
    法院執行人員前往原告住處執行假扣押，查封原告所有之不
    動產時，除原告之家人在場外，並無其他顧客或鄰居在場，
    而法院查封之封條係黏貼於原告住處後方之牆上，該黏貼處
    與其經營之商店非屬同一區域，均無使原告名譽受有損害之
    虞，縱使原告因法院執行查封感到震駭或驚恐，亦僅係個人
    心理上之過度反應，與被告聲請查封之合法行為無關，而原
    告亦未能舉證證明其營業損失，另股票之漲跌係由市場自由
    決定，亦與被告之查封行為無涉等語，資為抗辯。並聲明：
    (一)原告之訴及其假執行之聲請均駁回。(二)如受不利之判決，
    願供擔保免予假執行。
三、兩造不爭執事項：
  (一)被告向台灣桃園地方法院聲請假扣押原告之財產，經該院以
    92年度裁全字第4246號裁定准許，被告並持以聲請以該院92
    年度執全字第1935號執行查封原告所有門牌號碼桃園縣龍潭
    鄉○○村○○路337巷3號、1號建物及其坐落基地，暨存放
    於高橋證券股份有限公司台塑等7種股票，其中建物部分於
    92年10月21日為現場查封，並於92年12月15日塗銷查封登記
    ，股票部分於92年10月30日查封，並於93年3月16日解除扣
    押。
  (二)前開假扣押之裁定，原告聲請限期起訴（台灣桃園地方法院
    92年度聲字第990號），被告未於期限內起訴，經台灣桃園
    地方法院以93年度全聲字第121號裁定撤銷之。
四、本件應審酌者乃被告所為前開假扣押之保全行為，是否因自
    始不當而經撤銷？原告依民事訴訟法第531條第1項及民法第
    184條第1項前段規定請求損害賠償，有無理由？被告未依法
    院限期起訴之裁定向原告提起本案訴訟，原告依民事訴訟法
    第531條第1項及民法第184條第2項之規定請求損害賠償，有
    無理由？爰析述如下：
  (一)按民事訴訟法第五百三十一條所謂假扣押裁定因自始不當而
    撤銷，係指對於假扣押裁定抗告，經抗告法院依命假扣押時
    客觀存在之情形，認為不應為此裁定而撤銷之情形而言，最
    高法院67年台上字第1407號判例要旨可資參照。查本件原告
    主張被告聲請台灣桃園地方法院對原告為假扣押裁定，因被
    告未依法院裁定於期限內提起本案訴訟，經原告聲請法院撤
    銷假扣押之裁定，為兩造所不爭，故前開假扣押裁定經撤銷
    ，並非因被告對之提起抗告，經抗告法院依命假扣押時客觀
    存在之情形，認為不應為此裁定所為，核與民事訴訟法第
    531條第1項所謂假扣押裁定因自始不當撤銷之情形不合，原
    告據此請求被告賠償，自屬無據。
  (二)次按因侵權行為所發生之損害賠償請求權，以有故意或過失
    不法侵害於他人權利，或故意以背於善良風俗之方法，加損
    害於他人為成立要件，此觀民法第一百八十四條第一項規定
    即明。所謂故意係指行為人對於構成侵權行為之事實，明知
    並有意使其發生或預見其發生，而其發生並不違背其本意而
    言。因此，故意以提起民事訴訟及聲請法院實施假扣押之手
    段，侵害他人權利之情形，必須行為人對於其提起民事訴訟
    及聲請假扣押係屬侵權行為之事實，明知並有意使其發生，
    或預見其發生，而其發生並不違背其本意，始足當之。例如
    明知對他人並無債權，或有債權明知他人無假扣押原因，而
    仍矇騙法院，提起民事訴訟及聲請假扣押，以圖侵害他人之
    權利，或預見其發生，而其發生並不違背其本意者。非債權
    人提起本案訴訟受敗訴判決，即當然認定債權人於假扣押及
    民事訴訟之初，有不法侵權行為（最高法院七十六年台上字
    第二七二四號判決可資參照）。本件被告抗辯因訴外人丙○
    ○於88年至92年間涉嫌盜賣被告之財產達10,107,829元，經
    調查發現訴外人丙○○並無任何財產可供查封，被告遂懷疑
    其已脫產並將贓款轉入親屬帳戶，經被告查閱成品交運單後
    ，發現有數筆可疑交運紀錄係將貨物交運予原告即訴外人丙
    ○○岳母所經營之誠德商行及訴外人李彥德、李彥輝（二人
    為原告之子），並經簽收，嗣丙○○自行承認其利用原告之
    ，認為前述贓款可能流入原告帳戶，被告恐原告再行脫產，
    旋依法定程序向台灣桃園地方法院聲請假扣押裁定等情，原
    告除不爭執訴外人丙○○受僱於被告並侵占被告貨品，暨原
    告之子李彥德、李彥輝曾向訴外人丙○○訂購被告貨品，經
    原告所經營之誠德商行簽收之事實外，其餘均為原告所否認
    。查證人即被告之法務部門主任戊○○到庭證稱：訴外人丙
    ○○盜賣公司財物，均以公司流程進行，所以被告能掌握每
    筆贓貨之流向，當時有找到經原告家人簽收的收貨單，丙○
    ○稱以原告龍潭住處為轉運站，丙○○利用該址將貨物銷出
    ，丙○○當時手上已沒錢，並稱銷貨所得贓款有流到其妻李
    蕙菁處，丙○○並稱其妻李蕙菁住在龍潭，與原告住在一起
    等語，有本院93年12月27日言詞辯論筆錄可憑（見本院卷第
    211、212頁）。次查，原告之子李彥輝、李彥德確曾透過丙
    ○○向被告訂貨，且貨物送至原告之住所兼經營誠德商行之
    桃園縣龍潭鄉○○街3號1樓，經原告、原告之子李彥德簽收
    或蓋有原告經營之誠德商行印章等情，為兩造所不爭，並有
    被告提出其林口物流中心之成品交運單6紙可稽（見本院卷
    第111-116頁），雖原告主張其業已依買賣條件交貨款，然
    為被告所否認，原告就其業已付款未能舉證證明，是以被告
    主張經原告訂購簽收之貨品，未據原告或其子支付價金為可
    採。綜前所述，被告遭丙○○盜賣之貨物經丙○○告知係以
    原告經營之誠德商行為轉運站銷售出去，且盜賣所得亦流向
    與原告同住之李蕙菁，又其部分貨物確實送到原告處且未經
    付款，則被告以原告與丙○○共同盜賣貨物得款，衡諸常情
    乃屬合理懷疑，被告並據以對原告聲請假扣押，被告對該假
    扣押之行為係屬不法侵害原告之權利，實無故意或有預見之
    可能，揆諸前開說明，被告聲請對原告為假扣押，自無侵權
    行為可言。
  (三)雖原告以依被告聲請假扣押之原因及丙○○所稱原告住所為
    其貨物轉運站，然依成品交運單所示原告僅收受被告二台電
    腦，且亦無其他證據證明原告侵占被告其他遭丙○○盜賣之
    貨品及盜賣贓款流向原告，故被告對原告聲請假扣押，自屬
    不法侵害原告權利云云。惟查，丙○○既告知被告由原告經
    營之誠德商行為其盜賣貨物轉運站，且盜賣所得贓款流向與
    原告同住之女兒李蕙菁等語，則被告對原告與丙○○共同盜
    賣貨物並分得贓款之懷疑，即非憑空摧造而無所憑據，縱依
    被告持有成品交運單顯示丙○○所盜賣之貨物僅二台電腦由
    原告簽收，仍不解被告基於丙○○之告知對原告所產生之合
    理懷疑，原告此部分所辯，尚不足採。
  (四)再按假扣押係債權人為保全將來之金錢請求或得易為金錢請
    求之強制執行，而聲請法院以裁定禁止債務人處分其財產之
    制度，自非有日後不能強制執行或甚難執行之虞者，不得為
    之（民事訴訟法第523條規定參照），設債權人無此債權，
    或雖有此債權而無為假扣押之必要者，如濫用此制，將使債
    務人受無端之損害，故另設有民事訴訟法第531條第1項規定
    ，令債權人負賠償之責，以杜弊端。又本案尚未繫屬者，命
    假扣押之法院應依債務人聲請，命債權人於一定期間內起訴
    ，債權人不於前開期間內起訴者，債務人得聲請命假扣押之
    法院撤銷假扣押裁定，債務人固得依民事訴訟法第531條第1
    項之規定，請求債權人賠償其因假扣押或供擔保所受之損害
    ，惟債權人於聲請假扣押後，因其他情事認已無提起訴訟之
    必要而未於法院所命期限內提起本案訴訟，參照前開立法意
    旨，自非民事訴訟法第531條所規定債權人應負賠償責任之
    情形，否則債權人為免負該賠償責任，仍對債務人提起訴訟
    ，反使債務人受有更多之損害，實有違民事訴訟法第531條
    保護債務人之目的，故要難僅以債權人聲請之假扣押，因其
    未於法院所命期間內提起訴訟經法院撤銷，債權人即應負賠
    償之責。查本件被告以原告收受丙○○盜賣之貨物及所得贓
    款為由聲請假扣押，如前所述，惟被告依該假扣押之裁定聲
    請假扣押原告之財產後，原告及其子李彥德、李彥輝於92年
    12月1日出具切結書，載明其於91年7至9月間向被告購買之
    電腦，不知其來源，亦對未開立發票不疑有他等情，有該切
    結書影本一紙可憑（見本院卷第68頁），被告並隨即於92
    年12月2日具狀向執行法院撤回強制執行之聲請，經台灣桃
    園地方法院於92年12月5日收受等情，亦有該假扣押裁定暨
    撤銷狀及該狀上蓋有法院書記官92年12月5日之圓戳章附於
    台灣桃園地方法院92年度執全字第1935號執行執行卷宗（見
    台灣桃園地方法院92年度執全字第1935號執行卷第60-62頁
    ），是被告於原告出具切結書後，即具狀向執行法院撤回假
    扣押強制執行程序之聲請，再依切結書所載原告不知向被告
    買受電腦之來源，亦不疑未開立發票之內容觀之，被告撤回
    假扣押強制執行程序程序之聲請，應係認原告並未與訴外人
    丙○○有共謀盜賣貨物所致，即其對原告並無侵權行為損害
    賠償之請求，被告自無再向原告提起假扣押本案訴訟之必要
    ，是被告對原告聲請假扣押後，因原告出具之切結書，使被
    告認其對原告並無保全債權之存在，其未依法院裁定限期對
    原告提起假扣押所保全債權之本案訴訟，依前開意旨，原告
    尚不得依民事訴訟法第531條第1項之規定，請求被告賠償其
    因假扣押所受之損害。
  (五)另按民法第184條第2項所謂違反保護他人之法律，係指一般
    防止危害權益，或禁止侵害權益之法律。而民事訴訟法第
    529條第1項所謂本案尚未繫屬者，命假扣押之法院應依債務
    人聲請，命債權人於一定期間內起訴，其目的在於若實施假
    扣押之後，債權人延不起訴，債務人之財產，既被扣押，權
    利狀態，無從確定，殊有害其權益，此際債務人為求確定債
    權人之請求是否存在，固可自行提起確認之訴，以求除去假
    扣押裁定對其財產所為之執行，然自起訴以迄裁判確定，勢
    須較長之時間，始克有濟，法律為兼顧債務人之利益起見，
    特為前開規定，俾得速行確定債權人之請求是否存在，以資
    保護。兩相對照，後者目的在於私權之及早確定所設之特別
    規定，核與一般防止危害權益或禁止侵害權益之法律不同，
    自非前者所謂保護他人之法律，被告縱違反之，亦不符民法
    第184條第2項違反保護他人法律之情形。
五、綜上所述，原告主張被告不當假扣押其財產，為不可採，從
    而，原告本於民事訴訟法第531條第1項及民法侵權行為之規
    定，請求被告給付其所受損害1,475,000元，並張貼道歉啟
    事於原告住所，為無理由，應予駁回，至原告假執行之聲請
    ，因訴之駁回而失所附麗，應併予駁回。
六、本件事證已臻明確，兩造所為之其他主張、陳述並所提之證
    據，經審酌後，認均與本件之結論無礙，不再一一論述，併
    予敘明。
七、訴訟費用之負擔：民事訴訟法第78條。
中　　　華　　　民　　　國　   94　  年　2　月　  4    日
                             民事第六庭  法  官    李媛媛
正本係照原本作成
如對本判決上訴，須於判決送達後廿日內向本院提出上訴狀
中　　　華　　　民　　　國　   94　  年　2　月　 14    日
                                         書記官    林秀妙
